【裁判字號】    98,台上,7761
【裁判日期】    981224
【裁判案由】    違反毒品危害防制條例
【裁判全文】
最高法院刑事判決            九十八年度台上字第七七六一號
上  訴  人  甲○○
選任辯護人  鞠金蕾律師
上列上訴人因違反毒品危害防制條例案件，不服台灣高等法院台
中分院中華民國九十八年十月八日第二審判決（九十八年度上訴
字第六三四號，起訴案號：台灣台中地方法院檢察署九十七年度
偵字第二０六五八、二一五五三號），提起上訴，本院判決如下
：
    主  文
上訴駁回。
    理  由
按刑事訴訟法第三百七十七條規定，上訴於第三審法院，非以判
決違背法令為理由，不得為之。是提起第三審上訴，應以原判決
違背法令為理由，係屬法定要件。如果上訴理由書狀並未依據卷
內訴訟資料，具體指摘原判決不適用何種法則或如何適用不當，
或所指摘原判決違法情事，顯與法律規定得為第三審上訴理由之
違法情形，不相適合時，均應認其上訴為違背法律上之程式，予
以駁回。本件上訴人甲○○上訴意旨略以：(一)原判決關於犯罪事
實欄（一）部分，所引用上訴人之自白及證人林寶惠之供述，全
為聽綽號「白豬」所告知，林寶惠之證言屬傳聞證據，仍應調查
其他證據以明事實，原審採證已有違背證據法則。且不論上訴人
之自白或是證人林寶惠之證述，均針對上訴人販賣搖頭丸，惟終
究林寶惠向「白豬」購買搖頭丸，為千真萬確之事，但是否搖頭
丸來自上訴人，則完全基於輔佐證據，無任何直接證據證明搖頭
丸一百顆來自上訴人，原審自應調查上訴人是否與「白豬」於五
月間確有聯繫之證據，方可斷定林寶惠之聽聞是否事實，及「白
豬」所轉交之搖頭丸是否來自上訴人。本件自起訴至第一審判決
，均認定犯罪時間為民國九十七年五月七日，卷內資料卻全無上
訴人於該日販賣一百顆搖頭丸之證據，原判決竟僅依蔡紹傑之證
言，改認定為五月間某日，但蔡紹傑所稱五月間某日，亦有可能
為五月七日，蔡紹傑所言忘記日期等語，究係即為五月七日？或
五月七日以外又再次購買？原審亦未調查，即將蔡紹傑之證言逕
排除五月七日，有理由不備及調查未盡之違法；而原審憑以認定
犯罪時間為五月間某日之林寶惠於第一審之證言，係答覆法官詢
問關於起訴書所載五月七日之犯罪事實，足見原審仍係以關於五
月七日之證詞，認定犯罪時間並非五月七日，實有矛盾。原審又
未查明林寶惠該日之即時通內容究竟係向上訴人購買？或係向綽
號「可唯」之男子購買？依林寶惠於第一審之證言，是否蔡紹傑
五月間只購買一次搖頭丸，且係向綽號「可唯」之男子購買，而
非向上訴人購買？此部分關鍵者綽號「白豬」之人之年籍，卷內
並非不可考，林寶惠及上訴人警詢均載為「陳乃福７５、０７、
０７」，身分證字號Ｚ000000000，則陳乃福之證述，
攸關上訴人之犯罪事實，但偵審中始終未予調查，逕以上訴人之
自白及證人之證述為據，應認判決理由仍有矛盾，且有應於審判
期日調查之證據未予調查之違法。又搖頭丸與其他毒品不同，每
一種皆為固定之名稱搭配其顏色，本件搖頭丸之名為「青箭」，
業經林寶惠偵查中供明，不可能為其他種搖頭丸，原審如欲認定
上訴人是否有販賣搖頭丸，自可傳喚蔡紹傑調查，即可明瞭。上
情均經上訴人於原審具狀說明，原審未予調查，亦有違法。(二)上
訴人自偵查時起，業已多次抗辯於審判外所為之自白並非出於自
由意志，且與事實不符，惟自偵查時起，均未獲調查。原審採為
補強證據之蔡紹傑、林寶惠之證詞，均有瑕疵，難認為積極或獨
立之證據，更無從補強上訴人之自白。本件實無任何不可變性之
證據確保上訴人自白之真實性。原審認定上訴人犯罪，實已違反
嚴格證據法則。(三)原判決就犯罪事實（三）部分，上訴人之上手
應為「小剛」，而非「耗子」。上訴人於原審具狀稱：上訴人早
於九十七年十月四日配合檢警破獲上游集團時，於他案作證稱0
000000000號行動電話之持用者是「小剛」等語，原審
未予調查。且觀上訴人與「小剛」間之監聽譯文及「耗子」潘彥
樺九十七年十一月二十八日警詢，亦與上訴人所供相符。(四)上訴
人與林寶惠之間之電話監聽譯文，並不足以證明原判決犯罪事實
欄（三）部分為上訴人販賣毒品未遂，充其量雙方意思表示仍在
協調階段，未著手交易，上訴人亦僅居於仲介角色，不負共犯之
責，況尚無交易行為。原判決就此部分之認定，有理由上之矛盾
。又原判決並未考量蔡紹傑是否真有購買搖頭丸之意，僅以價格
意思一致，認定已著手，惟現場查獲之金額僅新台幣（下同）十
六萬八千元，與林寶惠所稱每顆一百八十元之價格不符，林寶惠
又稱不知何以總數為十六萬八千元，蔡紹傑於第一審則否認上開
款項為其所有，並否認購買搖頭丸，可見蔡紹傑、林寶惠均未準
備金錢購買搖頭丸，蔡紹傑僅為單純詢價，並無購買之真意。且
本件貨源並非出於上訴人，仍須再向上手查詢是否有貨，林寶惠
亦僅代替蔡紹傑詢價，雙方均非有權決定買賣之人，原審僅以論
及價格數量，認定已達著手程度，違背經驗法則及論理法則；由
通訊監聽譯文可知，上訴人與上手並未論及價格問題，未轉達每
顆單價及總數等細節，上手亦僅回答需等到星期五，是上手亦顯
無販賣意圖，非如原判決認定之因上手缺貨而終止販賣行為，原
判決有理由不備及證據認定錯誤之違法。(五)上訴人為警查獲時，
即供出詳細案情及上手「耗子」，僅不知其年籍資料，「耗子」
潘彥樺亦經警移送偵辦並起訴在案，若非上訴人據實供述及指認
，實無何證據足供確定潘彥樺之犯行，此部分依法應予減刑，原
審否定上訴人提供上手因而查獲之事，有不適用法則之違背法令
。又原判決犯罪事實（三）部分，上訴人早於九十七年十月十四
日即向員警指認綽號「小剛」之王壽昌為上手，警方並因此查獲
王壽昌並起出毒品，原審縱認上手並非潘彥樺，然上訴人提供之
上手資料確為真實，此部分依法應予減刑。(六)原判決認定上訴人
與潘彥樺之分工，為上訴人負責與買方聯絡、潘彥樺提供搖頭丸
，二人間有共犯關係而非上下游關係。惟上訴人於偵查時起即多
次辯明所收五千元非佣金，原審對此未加釐清，逕認該五千元為
佣金，未說明上訴人之辯解如何不可採。又除上開五千元佣金外
，原判決理由內並無任何上訴人與潘彥樺如何謀議或行為分擔之
記載，以認定上訴人為共犯關係，上訴人至多僅係幫助犯而已。
上訴人於警詢時供述，提供毒品予林寶惠部分並非出於賺錢考量
，林寶惠於第一審亦證稱是向上訴人調貨、上訴人本身沒有搖頭
丸等語，可見上訴人並無意圖營利之犯意，原審未傳喚林寶惠、
潘彥樺以查明上訴人是否確實有獲利，僅以臆測之詞推論上訴人
有營利之意圖，有調查未盡及理由不備之違法。(七)原判決犯罪事
實（二）部分，皆以上訴人之自白為據，上訴人答僅爭執應為幫
助犯或轉讓行為，並未否認犯罪事實，未影響自白之真實性，應
有毒品危害防制條例第十七條第二項之減刑規定之適用，原判決
有判決不適用法令之違法。(八)原審第一次審判期日為九十八年四
月二十三日，第二次為同年九月二十四日，間隔達五個月之久，
且受命法官亦已更易，自應更新審判程序，然依同年九月二十四
日審判筆錄記載，審判長僅諭知更新審理程序，未命書記官朗讀
前次審判筆錄，令上訴人確認，使前次審判程序重現於新審判期
日，亦即未進行實質之重新審理，即命辯論終結，其所踐行之程
序顯非適法云云。
惟查原判決依憑上訴人之部分自白，證人林寶惠、蔡紹傑、鄭啟
南之證言，上訴人所使用之0000000000號行動電話監
聽譯文，潘彥樺刑事案件移送書及所附筆錄、指認照片，通訊監
察書，台灣高等法院被告前案紀錄表等證據，資以認定上訴人有
原判決事實欄所記載之犯罪事實，因而撤銷第一審關於上訴人部
分之科刑判決，改判仍論處上訴人共同販賣第二級毒品二罪（均
累犯，各處有期徒刑七年四月、七年六月），又共同販賣第二級
毒品未遂（累犯，處有期徒刑三年八月）等罪刑，已詳述其依憑
之證據及認定之理由。對於上訴人矢口否認所為屬販賣之行為。
辯稱：犯罪事實欄（一）部分，林寶惠陳稱其並未親眼見伊拿一
百顆搖頭丸給該綽號「白豬」之成年男子，且未目睹耳聞伊與該
綽號「白豬」之成年男子之電話交談，豈可以林寶惠片面之詞，
認定伊有販賣一百顆搖頭丸之事實；犯罪事實欄（二）部分，係
林寶惠主動請伊向上手查詢是否有搖頭丸及價格，並要伊代購兩
顆搖頭丸，以供試用，進而要求伊載上手去林寶惠家，由林寶惠
與上手自行交易，伊只是居中介紹而已；犯罪事實欄（三）部分
，林寶惠明知蔡紹傑未試用樣品前，無論是否有搖頭丸，均未確
定購買之，卻一味自承交易已敲定，無非是為圖獲得減刑。另伊
為警查獲後，有提供上手「耗子」即潘彥樺，並因而破獲，此部
分應有減刑之適用云云。經綜合調查證據之結果，認不可採，已
在判決內詳予指駁，並說明其理由。原判決所為論述，核與卷證
資料相符，從形式上觀察，並無違背法令之情形。按認事採證、
證據之取捨及證據證明力之判斷，俱屬事實審法院之職權，苟無
違背證據法則，自不能指為違法。且（一）、原判決依憑上訴人
於警詢、偵查及第一審審理檢察官聲請羈押訊問時之自白，證人
林寶惠於偵查、第一審審理時之證言，證人蔡紹傑於第一審之證
言，認蔡紹傑確於九十七年五月間委請林寶惠代買第二級毒品搖
頭丸，林寶惠再透過「白豬」者向上訴人購得一百顆搖頭丸，價
錢一萬九千元。雖林寶惠於偵查、第一審審理時證稱蔡紹傑拿一
萬九千元給伊，伊係代蔡紹傑透過「白豬」之人向上訴人購買搖
頭丸，並非林寶惠直接向上訴人接洽購買，然依上訴人於警詢、
偵查及第一審審理檢察官聲請羈押訊問時供稱其確有自「耗子」
（指潘彥樺）處拿取一百顆搖頭丸交給「白豬」者，並收取一萬
九千元等語，顯見上訴人雖非提供毒品者，然其確有參與毒品之
交貨及收取價金行為。原判決認由潘彥樺負責提供搖頭丸，上訴
人負責與買方聯絡買賣事宜，二人為共犯關係等情，並無違誤。
關於該次毒品之交易時間，原判決依據林寶惠於警詢中稱伊於九
十七年五月七日與案外人孫麒智以網路即時通聊天之內容，不是
跟上訴人買的，而是向綽號「可唯」男子買的，是以不能據該網
路即時通內容，認定此部分之犯罪時間係九十七年五月七日。另
上訴人及林寶惠對於此部分之犯罪時間，雖均說是九十七年四、
五月間，然因真正之買主是蔡紹傑，其對買入之時間，應該記得
比較清楚，是蔡紹傑所稱五月間有請林寶惠代買搖頭丸，應該為
真，因認此部分之犯罪時間為九十七年五月間某日。原審斟酌上
述各證據，以前開理由詳敘取捨與得心證之判斷理由，並無理由
不備之違法情形。又上訴人於原審並未聲請傳喚陳乃福、蔡紹傑
、林寶惠、潘彥樺，亦未具體指出其於警詢、偵查時之自白有何
非出於自由意志之情形，原審於最後審判期日調查證據完畢開始
辯論前，審判長問尚有何證據請求調查，上訴人及其原審選任辯
護人均答稱「沒有」（見原審卷(二)第七一頁），上訴意旨指摘原
審證據調查未盡，難認依據卷內資料執為指摘之合法上訴第三審
理由。（二）、上訴人於九十七年九月一日警詢中供稱：六月十
八日那天婷婷（指林寶惠）有打電話問伊還有沒有搖頭丸，伊就
打電話問「耗子」，他告訴伊要進公司看看有沒有，結果說沒有
貨，要延到星期五才有貨，但最後也沒有交易成功。當天伊有要
求婷婷報價，要她每顆報一百九十元，要給她賺的。實際上當天
伊出給她每顆一百八十元。當天伊與婷婷聯絡交易數量及價格之
後，伊有連繫上手0000000000號行動電話，該電話應
該是「耗子」持用，當天沒有交易成功等語（見警卷第八、九頁
），於偵查時亦為同樣供述，經核與林寶惠所供相符，並有電話
監聽譯文為證，原判決依此認該次交易毒品之提供者為「耗子」
等情，且已確定購買，上訴人與林寶惠已就買賣搖頭丸之數量及
價格達成協議，自屬已經著手於販賣搖頭丸之行為，縱嗣後未完
成交易，仍屬未遂行為。原判決已說明其憑以認定上訴人該次販
賣搖頭丸未遂犯行之依據及理由，並無理由不備情形。又上訴人
於原審審理時就審判長當庭提示上開行動電話之通訊監察譯文有
何意見時，亦答稱「沒有」（見原審卷(二)第六八頁），上訴意旨
(三)(四)(五)猶爭執該次毒品交易之上手以及該次交易尚未著手，亦非
依據卷內資料執為指摘之合法上訴第三審理由。（三）、原判決
依憑承辦本案之鄭啟南警員於原審審理時之證言，並審酌上訴人
為警拘獲後均僅提到「耗子」，未進一步說明「耗子」為何人，
直至九十七年十一月二十八日警員查獲潘彥樺涉嫌三件販賣第二
級毒品搖頭丸（其中一件為原判決犯罪事實欄(二)部分）後，經警
提供照片供上訴人指認，上訴人指認潘彥樺就是「耗子」，此有
潘彥樺刑事案件移送書及所附筆錄、指認照片等資料在卷可佐（
見原審卷(一)第一三八至一六０頁背面）。再參酌上訴人使用之0
000000000號行動電話監聽譯文等資料，認警方於執行
上訴人所持用電話之通訊監察時，即知有「耗子」其人與上訴人
在聯絡販賣搖頭丸事宜，而上訴人被警拘獲後，並未提供「耗子
」之真實姓名或其他可供辨識之資料供警方調查，本件顯非因上
訴人之供述而查獲潘彥樺，又上訴人於原審並未自白犯罪，自無
毒品危害防制條例第十七條第二項之減刑規定之適用等情。原判
決就本件何以無毒品危害防制條例第十七條減刑之適用，已詳述
其理由，並無上訴意旨(五)(七)所稱判決不適用法則情形。（四）、
上訴人於警詢時供稱九十七年六月十五日販賣搖頭丸，伊有拿到
五千元佣金，本來不拿，是「耗子」主動拿給伊吃紅的等語（見
警卷第六、七頁），於偵查時亦供稱警詢筆錄實在，伊看過筆錄
才簽名的（見偵字第二０六五八號卷第三十頁）。關於上訴人與
潘彥樺主觀上如何確有販賣第二級毒品以營利之意圖，原判決理
由貳之六亦已詳加說明（見原判決第十五、十六頁），上訴意
旨(六)徒就原判決已說明之事項，任憑己見漫為事實上之爭執。自
非適法之第三審上訴理由。（五）、刑事訴訟法第三百六十四條
規定，第二審審判程序固準用同法第二百九十二條，審判期日，
應由參與之法官始終出庭；如有更易者，應更新審判程序。同法
第二百九十三條，其審判非一次期日所能終結者，除有特別情形
外，應於次日連續開庭，如下次開庭因事故間隔至十五日以上者
，應更新審判程序。然此審判程序更新之規定，旨在促使法院於
續行開庭時，重新實施應於審判期日踐行之程序，即須有更新審
判程序之實質作為，非專以是否為「更新審理」等語之諭知為判
斷標準。原審於九十八年四月二十三日行審判程序後，迄同年九
月二十四日續行審判程序，雖已逾十五日，且參與審判之法官亦
有更易，然其於末次續行審判期日（即九十八年九月二十四日）
，既已為「更新審理程序」之諭知，且依序重新告知同法第九十
五條規定之事項、請上訴人陳述上訴要旨、調查證據並行言詞辯
論等，有該次審判程序筆錄為憑（見原審卷(二)第六六至七二頁）
，顯已重新實施審判期日應踐行之程序，已足保障當事人之訴訟
權益，並使參與審判之法官獲得清晰明確之心證。而民事訴訟法
第二百十一條關於更新辯論時，當事人應陳述以前辯論之要領，
但審判長得令書記官朗讀以前筆錄代之規定，又不在刑事訴訟法
所準用之列，上訴意旨(八)以原審九十八年九月二十四日審判筆錄
，審判長未命書記官朗讀前次審判筆錄，令上訴人確認為由，指
摘所踐行之訴訟程序違法，洵屬誤解。其餘上訴意旨，或置原判
決之明白論斷於不顧，仍持原判決已說明理由而捨棄不採之陳詞
辯解，再為事實上之爭執，或就屬於事實審法院採證認事職權之
行使，及就不影響於判決本旨之枝節事項，全憑己見，任意指摘
，難謂已符合首揭法定上訴第三審之要件。其上訴違背法律上之
程式，應併予駁回。
據上論結，應依刑事訴訟法第三百九十五條前段，判決如主文。
中    華    民    國  九十八  年   十二   月  二十四  日
                      最高法院刑事第二庭
                          審判長法官  莊  登  照
                                法官  陳  世  淙
                                法官  徐  昌  錦
                                法官  許  錦  印
                                法官  蔡  名  曜
      本件正本證明與原本無異
                                      書  記  官
中    華    民    國  九十八  年   十二   月  二十九  日
                                                      K

司法院資訊處製作；財團法人民間司法改革基金會備份。
